臺灣士林地方法院刑事簡易判決　　　　100年度審簡字第235號
公　訴　人　臺灣士林地方法院檢察署檢察官
被　　　告　黃裕國
上列被告因違反臺灣地區與大陸地區人民關係條例等案件，經檢
察官提起公訴（99年度偵字第1373號），被告於本院準備程序中
自白犯罪（100 年度審訴緝字第3 號），本院合議庭認宜逕以簡
易判決處刑，爰裁定由受命法官獨任行簡易程序審理，並判決如
下：
    主  文
黃裕國共同違反不得使大陸地區人民非法進入臺灣地區之規定，
處有期徒刑陸月，如易科罰金，以銀元佰元即新臺幣玖佰元折
算壹日，減為有期徒刑月，如易科罰金，以銀元佰元即新臺
幣玖佰元折算壹日。
    事實及理由
一、犯罪事實：
    黃裕國、李曉卿及賴俊權（上二人業已審結）均明知柯勇魁
    （涉犯偽造文書罪嫌部分，由檢察官另案偵辦）係大陸地區
    人民，非經主管機關許可，不得進入臺灣地區，亦明知李曉
    卿與柯勇魁並無結婚之真意，為使柯勇魁能以假結婚方式取
    得臺灣地區配偶身分而申請來臺探親，達成非法引渡大陸地
    區人民進入臺灣地區之目的，黃裕國竟與李曉卿、賴俊權共
    同基於使大陸地區人民非法進入臺灣地區及行使使公務員登
    載不實文書之犯意聯絡，由賴俊權陪同李曉卿前往戶政事務
    所請領戶籍謄本及請領護照等事宜後，即由黃裕國安排無結
    婚意思之李曉卿前往大陸地區福建省福州市，於民國89年6
    月26日與亦無結婚意思之大陸地區男子柯勇魁在該市公證處
    辦理公證結婚（實為假結婚）而取得結婚證明書。嗣李曉卿
    於89年6 月28日返回臺灣後，旋於89年7 月17日由黃裕國陪
    同，持前開結婚證明書前往財團法人海峽交流基金會（下稱
    海基會）辦理結婚認證事宜而取得該會出具證明書後，2 人
    即於89年7 月18日持上開證明書及結婚證明書前往臺北縣永
    和市（現改制為新北市永和區）戶政事務所，填具不實之結
    婚登記申請書，申請辦理李曉卿與柯勇魁結婚之戶籍登記，
    使該戶政事務所不知情之承辦人員於形式審查後，將此不實
    之結婚事項登載於職務所掌之戶籍登記簿公文書上，並據以
    核發登載有該等不實事項之戶籍謄本，足以生損害於戶政機
    關對於戶政管理之正確性。再於89年7 月27日，由黃裕國陪
    同李曉卿至臺北縣政府警察局（現改制為新北市政府警察局
    ）永和分局填寫「大陸地區人民進入臺灣地區保證書」，並
    在保證人欄簽名、蓋章，經承辦員警為實質審查後，完成對
    保手續，再於同日前往內政部警政署入出境管理局（下稱入
    出境管理局，於96年1 月2 日改制為內政部入出國及移民署
    ），填寫「大陸地區人民進入臺灣地區旅行證申請書」，以
    李曉卿與柯勇魁業已結婚，柯勇魁欲入境探親為由，檢附並
    行使前開文件及登載不實之戶籍謄本，向入出境管理局申請
    大陸地區人民柯勇魁來臺之許可，經承辦公務員實質審查後
    ，於89年8 月10日許可核發柯勇魁之中華民國臺灣地區旅行
    證，足以生損害於入出境管理局對於入境管理之正確性，並
    以此方式使大陸地區人民柯勇魁於89年9 月1 日非法進入臺
    灣地區。
二、證據名稱：
  (一)被告黃裕國於本院準備程序時之自白。
  (二)證人即同案共犯李曉卿、賴俊權之證述。
  (三)內政部警政署大陸地區人民資訊管理系統查詢結果單3 紙。
  (四)大陸地區人民進入臺灣地區保證書影本及旅行證申請書影本
    。
  (五)結婚證明書影本。
  (六)海基會證明書影本。
  (七)證人即同案共犯李曉卿及柯勇魁之旅客入出境記錄查詢單及
    結婚登記申請書影本。
三、被告行為後，臺灣地區與大陸地區人民關係條例第79條曾於
    92年10月29日修正公布，並於92年12月31日施行，修正前臺
    灣地區與大陸地區人民關係條例第79條第1 項、第2 項規定
    ：「違反第15條第1 款規定者，處5 年以下有期徒刑、拘役
    或科或併科新臺幣50萬元以下罰金」、「以犯前項之罪為常
    業者，處1 年以上7 年以下有期徒刑，得併科臺幣100 萬元
    以下罰金」，修正後同條例第79條第1 項、第2 項則規定：
    「違反第15條第1 款規定者，處1 年以上7 年以下有期徒刑
    ，得併科新臺幣100 萬元以下罰金」、「意圖營利而犯前項
    之罪者，處3 年以上10年以下有期徒刑，得併科臺幣500 萬
    元以下罰金」，經比較新舊法，顯係修正前之規定對被告黃
    裕國有利，自應適用92年10月29日修正前之臺灣地區與大陸
    地區人民關係條例第79條第1 項規定處斷。
四、又被告行為後，刑法及其施行法業於95年7 月1 日修正施行
    ，關於新舊法律變更之比較適用，原則上應就罪刑有關之共
    犯、未遂犯、想像競合犯、牽連犯、連續犯、結合犯，以及
    累犯加重、自首減輕暨其他法定加減原因（如身分加減）與
    加減例等一切情形，綜其全部罪刑之結果而為比較（最高法
    院95年第8 次會議關於中華民國刑法94年修正施行後之法律
    比較適用決議第一點第(四)小點參照），經查：
  (一)被告於犯罪時之刑法第28條原規定：「二人以上共同『實施
    』犯罪之行為者，皆為共同正犯」，於行為後該條修正為：
    「二人以上共同『實行』犯罪之行為者，皆為共同正犯」。
    將舊法之「實施」修正為「實行」。原「實施」之概念，包
    含陰謀、預備、著手及實行等階段之行為，修正後僅共同實
    行犯罪行為始成立共同正犯。是新法共同正犯之範圍已有限
    縮，排除陰謀犯、預備犯之共同正犯。新舊法就共同正犯之
    範圍既因此而有變動，自屬犯罪後法律有變更，而非僅屬純
    文字修正，應有新舊法比較適用之問題，且倘比較結果並無
    有利或不利之情形，即應依刑法第2條 第1 項前段之規定，
    適用行為時之法律，方為適法（最高法院96年度臺上字第93
    4 號、第1037、1323號、第2566號等判決意旨參照）。本案
    被告黃裕國與同案共犯李曉卿、賴俊權共同使大陸地區人民
    非法進入臺灣地區及行使使公務員登載不實文書之行為時，
    均係基於共同犯罪之意思而共同參與犯罪構成要件行為，不
    論新法、舊法，均構成共同正犯，上述刑法第28條之修正內
    容，對被告並無有利或不利之情形，依刑法第2 條第1 項前
    段之規定，應適用修正前刑法第28條規定為論述。
  (二)又被告行為後，已刪除刑法第55條後段關於牽連犯之規定，
    本案被告所犯行使使公務員登載不實文書罪與使大陸地區人
    民非法進入臺灣地區罪間具有方法、結果之牽連關係，依修
    正前之規定，應從一重之使大陸地區人民非法進入臺灣地區
    罪之罪處斷；依修正後之刑法既已刪除牽連犯之規定，則所
    犯上述各罪應依數罪併罰之規定分論併罰。比較新舊法之規
    定，修正後之規定並非較有利於被告，應以適用修正前刑法
    第55條後段牽連犯之規定，從一重之不得使大陸地區人民非
    法進入臺灣地區罪之罪處斷，對被告較為有利。
  (三)就刑法第33條第5 款部分，本案被告行為後之刑法第33條第
    5 款已將罰金刑調整為新臺幣1 千元以上，以百元計算，故
    依前述標準換算後，刑法第216 條、第214 條使公務員為登
    載不實文書罪之罰金刑度部分已變更為「新臺幣1萬5千元以
    下，新臺幣1 千元以上」，被告所犯之92年10 月29 日修正
    前臺灣地區與大陸地區人民關係條例第79條第1 項之罰金刑
    度已變更為「新臺幣50萬元以下罰金，新臺幣1 千元以上」
    ；經比較修正前、後之規定，修正後刑法第33條第5 款所定
    罰金之最低數額，較之修正前提高，自以修正前刑法第33條
    第5 款規定有利於被告。
  (四)經綜合比較前述法律變更之結果後，本案因修正後規定並未
    對被告更為有利，依據刑法第2 條第1 項前段，應一體適用
    修正前刑法之規定。
五、按臺灣地區與大陸地區人民關係條例第79條第1 項對於違反
    同條例第15條第1 款所定不得使大陸地區人民非法進入臺灣
    地區之處罰，旨在防止大陸地區人民非法進入臺灣地區，以
    維護臺灣地區之安全與安定；所稱「非法」，自應從實質上
    之合法性予以判斷，凡評價上違反法秩序之方法，均屬「非
    法」，參照行政程序法第119 條第1 款、第2 款規定，受益
    人以詐欺、脅迫或賄賂方法，使行政機關作成行政處分者；
    或對重要事項提供不正確資料或為不完全陳述，致使行政機
    關依該資料或陳述而作成行政處分者，其信賴不值得保護，
    故在大陸地區通謀虛偽結婚，以不實之結婚證明辦理相關戶
    籍登記、入境等手續，憑以進入臺灣地區，其所持之入境許
    可文件雖係入出境主管機關所核發，形式上為合法，但因以
    詐欺方法而取得，即不具實質上之合法性，仍屬非法進入臺
    灣地區（最高法院94年度臺上字第1064號判決可資參照）。
    查，本案被告明知同案被告李曉卿與大陸地區人民柯勇魁並
    無結婚真意，仍與李曉卿、賴俊權約定，由李曉卿以虛偽結
    婚之方式，取得結婚證明，再由被告及賴俊權與其共同申請
    許可大陸地區人民柯勇魁進入臺灣地區，參酌上開所述，自
    屬非法方式，是核被告黃裕國此部分所為，係犯92年10月29
    日修正前之臺灣地區與大陸地區人民關係條例第79條第1 項
    不得使大陸地區人民非法進入臺灣地區罪。另被告明知李曉
    卿與大陸地區人民柯勇魁並無結婚真意，仍偕李曉卿於89年
    7 月18日提供結婚證明等資料，向新北市永和區戶政事務所
    ，填具不實之結婚登記申請書，申請辦理李曉卿與柯勇魁結
    婚之戶籍登記，使該戶政事務所不知情之承辦人員於形式審
    查後，將此不實之結婚事項登載於職務所掌之戶籍登記簿公
    文書上，並據以核發登載有該等不實事項之戶籍謄本，再於
    89年7 月27日，由被告偕同案共犯李曉卿至新北市政府警察
    局永和分局填寫「大陸地區人民進入臺灣地區保證書」，並
    在保證人欄簽名、蓋章，經承辦員警為實質審查後，完成對
    保手續，再於同日前往入出境管理局，填寫「大陸地區人民
    進入臺灣地區旅行證申請書」，以李曉卿與柯勇魁業已結婚
    ，柯勇魁欲入境探親為由，檢附並行使前開文件及登載不實
    之戶籍謄本，向入出境管理局申請大陸地區人民柯勇魁來臺
    之許可，經承辦公務員實質審查後，於89年8 月10日許可核
    發柯勇魁之中華民國臺灣地區旅行證，足以生損害於入出境
    管理局對於入境管理之正確性，是核被告黃裕國此部分所為
    ，係犯刑法第216 條、第214 條行使使公務員登載不實文書
    罪。被告所犯使公務員登載不實之低度行為，應為行使之高
    度行為所吸收，不另論罪。又被告與李曉卿、賴俊權就上開
    行使使公務員登載不實文書及使大陸地區人民非法進入臺灣
    地區犯行，有犯意之聯絡及行為之分擔，應依修正前刑法第
    28條規定，論以共同正犯。另被告所犯之共同行使使公務員
    登載不實文書罪與共同使大陸地區人民非法進入臺灣地區罪
    2 罪間，有方法、結果之牽連關係，應依修正前刑法第55條
    後段之牽連犯規定，從一重之共同使大陸地區人民非法進入
    臺灣地區罪處斷。至本案有關被告偕李曉卿至警局填寫「大
    陸地區人民進入臺灣地區保證書」部分，依其行為時之大陸
    地區人民進入臺灣地區許可辦法第17條規定：「大陸地區人
    民申請進入臺灣地區，應覓左列臺灣地區人民一人為保證人
    ：一、有能力保證之親屬。二、代申請單位之負責人。三、
    有正當職業之公民，其保證對象每年不得超過5 人。前項保
    證人之保證書應送保證人戶籍地警察機關（構）辦理對保手
    續；保證人係服務於政府機關、公立學校、公營事業機構者
    ，其保證書應蓋服務機關（構）、學校之印信，免辦理對保
    手續。」而至戶籍地警察機關（構）辦理對保手續之意旨，
    因轄區派出所應對於其轄區之人民較為瞭解，而可確認保證
    人是否有能力履行保證責任，此由該條第3 項後段規定保證
    人係服務於政府機關、公立學校、公營事業機構者，其保證
    書應蓋服務機關（構）、學校之印信，免辦理對保手續，即
    可得知。因各該政府機關、公立學校、公營事業機構之人員
    ，顯已具有一定程度之保證能力。復觀保證人填具「大陸地
    區人民進入臺灣地區保證書」後，至警察機關辦理對保手續
    ，其對保之警察機關對保之內容為「一、經查保證人李曉卿
    確實設籍並居住本轄，有能力履行保證責任。二、經詢保證
    人李曉卿稱：渠與被保人柯勇魁係夫妻關係，願意完全負起
    保證責任」，有「大陸地區人民進入臺灣地區保證書」對保
    或證明機關（構）簽註意見欄內所載之對保事項附卷可查。
    準此，對保機關對於保證人是否確實居住於對保機關之轄區
    ，有無能力履行保證責任等事實，顯非形式上審查，而須經
    實質審核後始得確認。至經詢保證人陳稱與被保證人之關係
    時，乃記載據保證人之陳述，並非以其聲明即直接認定有該
    事實而予以記載，亦無使公務員登載不實罪之問題；而被告
    黃裕國與同案共犯李曉卿共同前往入出境管理局，以李曉卿
    與柯勇魁業已結婚之不實事由，向入出境管理局申請大陸地
    區人民柯勇魁來臺之許可，使入出境管理局該等事由登載進
    而核發大陸地區人士進入臺灣之旅行證部分，按大陸地區人
    民非經主管機關許可，不得進入臺灣地區，大陸地區人民申
    請進入臺灣地區團聚、居留或定居者，應接受面談、按捺指
    紋並建檔管理之；未接受面談、按捺指紋者，不予許可其團
    聚、居留或定居之申請，臺灣地區與大陸地區人民關係條例
    第10條第1 項、第10條之1 前段分別定有明文。內政部亦訂
    定「大陸地區人民進入臺灣地區許可辦法」、「大陸地區人
    民申請進入臺灣地區面談管理辦法」及「大陸地區人民按捺
    指紋及建檔管理辦法」以資規範，從而大陸地區人民申請進
    入臺灣地區，其申請入境之事由是否屬實，主管機關應為實
    質審查，以判斷其真實與否，並非一經聲明，即有登載之義
    務。換言之，主管機關是否准大陸地區人民入境，有准駁之
    權，非謂一經申請即予以登載。是以，行為人以不實之事由
    ，申請入境臺灣地區，既須經主管機關為實質之審查以為准
    駁之決定，縱主管機關疏於審查，致使矇混通過，准許入境
    ，然揆之上開判例意旨，行為人填載「大陸地區人民進入臺
    灣地區保證書」及「大陸地區人民進入臺灣地區旅行證申請
    書」，並持以使入出境管理局據以核發大陸地區人士進入臺
    灣之旅行證之行為，亦難認已合於刑法第214 條使公務員登
    載不實罪之要件，是公訴意旨認被告偕同案共犯至警察機關
    辦理對保手續及至移民機關辦理大陸地區人民入境申請，進
    而取得該等機關製發之保證書及旅行證（即入境許可）並持
    以行使，尚構成刑法第216 條行使第214 條使公務員登載不
    實之文書罪，尚有未洽，惟因公訴意旨認此部分與前揭論罪
    之行使使公務員登載不實文書犯行部分有連續犯之裁判上一
    罪關係，爰不另為無罪之諭知，附此敘明。爰審酌被告與他
    人共同以假結婚之方式使大陸地區人民非法進入臺灣地區，
    並為不實之結婚登記，影響國境管制安全秩序及我國戶政機
    關對於戶政管理暨之正確性，亦影響社會善良風俗，所為非
    是，並考量其犯罪之動機、目的，兼衡其犯後坦承犯行之態
    度，暨其生活狀況及智識程度等一切情狀，量處如主文所示
    之刑，又被告行為時之刑法第41條第1 項前段規定：「犯最
    重本刑為5 年以下有期徒刑以下之刑之罪，而受6 個月以下
    有期徒刑或拘役之宣告，因身體、教育、職業、家庭之關係
    或其他正當事由，執行顯有困難者，得以1 元以上3 元以下
    折算一日，易科罰金。」又修正刪除前罰金罰鍰提高標準條
    例第2 條規定，就其原定數額提高為100 倍折算1 日，則本
    件被告行為時之易科罰金折算標準，最高得以銀元300 元折
    算1 日，經折算新臺幣後，應以新臺幣90 0元折算1 日。惟
    95年7 月1 日修正公布施行之刑法第41條第1 項前段則規定
    ：「犯最重本刑為5 年以下有期徒刑以下之刑之罪，而受6
    個月以下有期徒刑或拘役之宣告者，得以新臺幣1 千元、2
    千元或3 千元折算一日，易科罰金。」比較修正前後之易科
    罰金折算標準，以95年7 月1 日修正公布施行前之規定，較
    有利於被告，則應依刑法第2 條第1 項前段，適用94年2 月
    2 日修正前刑法第41條第1 項前段規定，定其易科罰金之折
    算標準。又被告之犯罪時間係在96年4 月24日以前，爰依中
    華民國九十六年罪犯減刑條例規定，就前揭宣告刑分別減為
    如主文所示之刑，並依（94年2 月2 日）修正前刑法第41條
    第1 項前段之規定，諭知易科罰金之折算標準。
六、依刑事訴訟法第449 條第2 項、第3 項，92年10月29日修正
    前臺灣地區與大陸地區人民關係條例第79條第1 項，刑法第
    11條前段、第2 條第1 項前段、第216 條、第214 條，（94
    年2 月2 日）修正前刑法第28條、第55條後段、第41條第1
    項前段，廢止前罰金罰鍰提高標準條例第2 條前段，現行法
    規所定貨幣單位折算新臺幣條例第2 條，刑法施行法第1 條
    之1 ，中華民國九十六年罪犯減刑條例第2 條第1 項第3 款
    、第7 條，逕以簡易判決處刑如主文。
如不服本判決，應於送達後10日內，向本院提出上訴狀。
中    華    民    國    100   年    3     月    23    日
                  刑事第一庭法  官  莊明達
以上正本證明與原本無異。
如不服本判決，應於收受送達後10日內，向本院提出上訴狀。
                            書記官  陳麗津
中    華    民    國    100   年    3     月    23    日
附錄本件論罪科刑依據法條全文：
92年10月29日修正前臺灣地區與大陸地區人民關係條例第79條：
違反第15條第1款規定者，處5年以下有期徒刑、拘役或科或併科
新臺幣50萬元以下罰金。
以犯前項之罪為常業者，處1 年以上7 年以下有期徒刑，得併科
臺幣100萬元以下罰金。
第一項之未遂犯罰之。
刑法第216條：
行使第210 條至第215 條之文書者，依偽造、變造文書或登載不
實事項或使登載不實事項之規定處斷。
刑法第214條：
明知為不實之事項，而使公務員登載於職務上所掌之公文書，足
以生損害於公眾或他人者，處3 年以下有期徒刑、拘役或500 元
以下罰金。